---
title: "Val av sort"
execute:
  echo: false
---

När du planterar körsbär bör du se till att ha mer än en sort. Den främsta anledningen till detta är att många sötkörsbär kan inte befruktas av sig själva eller andra individer av samma sort. Sorterna måste vara genetiskt kompatibla med varandra och blomma samtidigt. Se sidan om [pollination](pollination_about.qmd) och [pollinationsschemat](pollination_table.qmd) för mer om det. Även de sorter som kan befrukta sig själva ger bättre skörd om de befruktas av andra. 

Det finns många sorter av körsbär. En sort benämns företrädesvis med artnamn och sortnamn, tex _Prunus avium_ 'Merton Glory'. Dock används i praktiken samma namn för sorter som är genetiskt olika och tvärtom kan sorter som är genetiskt lika benämnas olika. [Se denna artikel](https://pub.epsilon.slu.se/8732/7/nybom_et_al_120419.pdf).

## Varför plantera flera sorter?

- Kan vara nödvändigt för att få frukt (se ovan).

- Vissa sorter är lämpliga för matlagning och andra bör ätas färska.

- Om de mognar under olika perioder har du tillgång till körsbär under en längre tid.

- Olika sorter kan trivas olika bra i just din trädgård, så det kan vara bra att prova olika.

## Några egenskaper av betydelse

- Härdighet: Vilket klimat de kan odlas i. Anges ofta i zoner numrerade 1-8 där 1 är mildast och 8 kärvast. Kolla zonkartan för att se vilken zon du bor i. Lokalt klimat kan påverkas av närhet till stora vatten (klimatet blir ofta mildare), läge osv.

<!-- Digital zonkarta från Riksförbundet Svensk Trädgård , OBS! Avgift för publicering/länkning!!, https://zonkartan.se/, Via blomsterlandet: https://www.blomsterlandet.se/tips-rad/tradgard/tradgardsskotsel/zonkarta-vagledning-till-vaxtval/ -->

<!-- Kartan gäller endast för vedartade växter, som träd, buskar, rosor, fruktträd och klängväxter. För perennernas härdighet eller övervintringsförmåga används ett annat system där skyddat läge och väldränerad växtplats är viktiga faktorer.  -->

- Läge: Behov av sol/möjlighet att växa i skugga.

- Motståndskraft mot sjukdomar.

- Blomningstid: Eftersom blommorna förstörs av frost bör blomningstiden anpassas till när sista frosten brukar vara där du bor.

- Motståndskraft mot att spricka vid rikligt sommarregn.

- Smak: Grad av sötma, syra, arom, etc.

- Storlek och form (vissa sorter är hjärtformade) på bären.

- Trädets utseende och storlek. Beror också på vilken _grundstam_ (se @sec-grundstam) som används.

- Skördens riklighet och tidpunkt (olika _mognadstid_ ger längre skördesäsong).

- Färgen och glansen på skalet.

- Färgen på saften.

- Fruktköttets konsistens, saftighet och färg.

- Lämplighet för syltning, saftning, konservering, matlagning.

- Tillgänglighet i handeln.

- Kvalitetsmärkning. Vissa sorter finns som "E-plantor" (markeras med ett E efter namnet hos försäljaren). Se sidan om terminologi för mer om det. [Här](https://eplanta.com/kategorier_hemtradgarden/tradgardens-skafferi/) kan du se vilka sorter av körsbär mm där E-märkta exemplar finns att köpa.

<!-- Frost can be extremely damaging to blossom and will reduce your crop. It can be useful to choose trees in late flowering groups if you have a late last frost. -->

- Att välja åtminstone en självfertil sort gör att du är garanterad att få viss skörd.

## Surkörsbär, skillnad mot sötkörsbär

- Mer syrliga än sötkörsbär.

<!-- Morello cherry trees fruit on younger wood than sweet varieties, and thus can be pruned harder. -->

- De flesta sorter av surkörsbär är självfertila, dvs kräver inte pollen från en annan individ för att bära frukt.

- Kräver mer kväve och vatten. Bättre tolerans mot dålig dränering av jorden.

- Mer motståndskraftiga mot skadeinsekter och sjukdomar.

- Är allotetraploider med 2n = 4x = 32 kromosomer dvs har två uppsättningar diploida koromosomer från olika arter. _Prunus Ceracus_ antas vara en hybrid som skapats genom "ickereducerade" (diploida) celler från _Prunus Avium_ och normala celler från _P Fructiosa_. En tetraploid sort kan ha upp till fyra alleler/varianter i samma locus. Sötkörsbär är diploida, 2n=2x=16<!-- och har 16 kromosomer som bildar 8 par.  -->.

- Blommar vanligen senare än sötkörsbär och är därför inte så lämpliga som pollinerare av dessa.

- Kan i allmänhet användas för syltning, saftning och matlagning.

## Tabell egenskaper

Här visas information sammanställd från olika källor. Notera att körsbärens egenskaper kan variera beroende på var de växer (_ståndort_). De flesta egenskaper har i tabellen ordnats i tre grupper från låg (1) till hög (3). Klicka på rubrikerna för att sortera.

::: {.column-screen}


```{r} 
#| label: tbl-qualities-swe
#| tbl-cap: "Egenskaper"
#| warning: false

## pacman::p_load(reactable)
library(reactable)
## https://glin.github.io/reactable/articles/examples.html
## defaultPageSize = 40

cherries_table_curated <- read.csv("../cherries_table_curated.csv")

reactable(cherries_table_curated, ## sorting
          filterable = TRUE,
          bordered = TRUE,
          highlight = TRUE,
          striped = FALSE,
          defaultColDef = colDef(
              ## header = function(value) gsub(".|_", " ", value, fixed = TRUE),
              ## cell = function(value) format(value, nsmall = 1),
              align = "center",
              minWidth = 30
              ## headerStyle = list(background = "#f7f7f8")
          ),
          columns = list(
              Sort = colDef(
                  sticky = "left",
                  align = "left",
                  minWidth = 100,
                  ## Add a right border style
                  style = list(borderRight = "1px solid #eee"),
                  headerStyle = list(borderRight = "1px solid #eee")
              )
          )
          )

``` 

:::


**Zon**: Odlingszon ([se plantagen](https://www.plantagen.se/vaxtzoner.html)). För flera av sorterna finns något varierande uppgifter, så att öka deras odlingszon med ett kan vara rimligt om de lokala förutsättningarna är goda. Tänk dock på att sorter med tidig blomning kan skadas av sista frosten.

**Mognad** motsvarar den period bären är redo att skördas. Siffran 1 = tidig (början-mitten av juli), 2 = medel (slutet av juli-början av augusti), 3 = sen (augusti-september).

**Sötma** och **syrlighet**: Hur smaken beskrivs. Siffran 3 = hög sötma/syrlighet. Om smaken beskrivs som sötsyrlig har siffran 2 satts för båda.

**Fasthet**: Siffran 1 = lös, 2 = medel, 3 = fast.

**Kött**: Fruktköttets färg.

**Färg**: Skalets färg. "Gulröd" kan vara gul med röda inslag eller gulorange.

**God**: Värdet 3 är om smaken beskrivs som "mycket god", 2 om den beskrivs som "god".

**Sylt**: Värde 1 anges om den kan användas för sylt/saft, 0 om bären bör ätas färska. I princip är det surkörsbären som är lämpliga för syltning. Vissa sötkörsbär uppges också kunna syltas (Allmän gulröd bigarrå, Büttners Rote, Fryksås, och Heidi).

Bären beskrivs ibland som "saftiga", dock finns detta omdöme för i stort sett alla sorter, varför någon åtskillnad ej kunnat göras.
 


<!-- Smaken när den uppges beskrivs oftast som god. Ibland mycket god. Svårt att särskilja. "Sötsyrlig" => 2 2. Söt => 3 + ? -->

Nedan följer en tabell med egenskaper från ett amerikanskt forskningsprojekt (RosBreed).

## Tabell egenskaper från RosBreed

```{r}
#| label: tbl-qualities
#| tbl-cap: "Egenskaper RosBreed"
#| warning: false

ros_phenology_aggr_curated <- read.csv("../ros_phenology_aggr_curated.csv")
## knitr::kable(ros_phenology_aggr_curated)

## pacman::p_load(reactable)
## https://glin.github.io/reactable/articles/examples.html
## defaultPageSize = 40

reactable(ros_phenology_aggr_curated, ## sorting
          filterable = TRUE,
          bordered = TRUE,
          highlight = TRUE,
          striped = FALSE,
          defaultColDef = colDef(
              header = function(value) gsub(".|_", " ", value, fixed = TRUE),
              ## cell = function(value) format(value, nsmall = 1),
              align = "center",
              minWidth = 30
              ## headerStyle = list(background = "#f7f7f8")
          ),
          columns = list(
              Sort = colDef(
                  sticky = "left",
                  align = "left",
                  minWidth = 100,
                  ## Add a right border style
                  style = list(borderRight = "1px solid #eee"),
                  headerStyle = list(borderRight = "1px solid #eee")
              )
          )
          )

```

Klicka på kolumnens rubrik för att sortera. Siffrorna i tabellen är en gradering av den relativa sötman, syran etc mellan de sorter som är med. Siffran 1 är lägst och 5 är högst. **Kärnsläpp** är hur lätt kärnan släpper från köttet (1 = släpper mindre lätt, 5 = släpper mer lätt). **Mjöldagg** är förekomst av mjöldagg (på körsbär _Podosphaera clandestina var. clandestina_), där 1 är lägst förekomst och 5 är högst förekomst. **Rödbrunhet** motsvarar hur rödbrunt skalet är. Data från RosBreed. **Syra** är den uppmätta syrahalten (TA, titratable acid) och **Sötma** den uppmätta sockerhalten. Notera att huruvida _smaken_ uppfattas som söt och syrlig har också att göra med halten av malat (högre halt gör att smaken uppfattas som mer sur och mindre söt). Högre halt av malat gör också bären mer benägna att spricka. Malat ansamlas i samband med mognaden och används av bäret för sockerproduktion. Syrlighet och bitterhet kan uppfattas mindre om bären är söta.

<!-- Rödbrunhet kopplat till köttets färg. Med enstaka undantag är rödbrunhet 1-3 vitt, rosa eller orange; 4-5 orange, rött, eller mörkrött kött. Alla mörkröda har 4-5. Orange 1-4, rosa 1-3, rött 1-5, vitt (få) 2. -->

<!-- In sweet cherry, malate accumulates at the highest levels during stage III (coinciding with expansion and ripening) and is used for gluconeogenesis -->

<!-- The crack-promoting component in sweet cherry juice was malic acid. -->

<!-- The growth of whole cherries can usually be described as consisting of three stages (I–III) that are depicted as a double-sigmoidal curve. This arises from a slowing of the growth of the flesh and endocarp during stage II (Marshall, 1954). During each growth stage, distinct changes occur.  During stage I, there is a large increase in size of each part of the pericarp; and cell division in this is largely restricted to this period. In the seed, the integuments and nucellus reach their final size. During stage II, the endocarp hardens and the endosperm and embryo grow. During stage III, there is a large increase in fruit volume brought about by cell expansion in the flesh, and it ripens (Marshall, 1954). In the edible part softening, coloration, and the accumulation of glucose, fructose, and sorbitol occur during ripening (Marshall, 1954; Gao et al., 2003). n cherry flesh, malate/malic acid accounts for most of its organic acid content (Girard and Kopp, 1998). The abundance of malate was highest in the flesh and, on a whole fruit basis, most of it accumulated during stage III (Fig. 3). -->
<!-- From: Phosphoenolpyruvate carboxykinase in cherry (Prunus avium L.) fruit during development    September 2011Journal of Experimental Botany 62(15):5357-65  DOI:10.1093/jxb/err189 -->


<!-- Podosphaera clandestina var. clandestina (powdery mildew of cherry) -->
<!-- incidence of foliar powdery mildew rated on a 0-5 scale where 0 means no infection and 5 is 100% infection -->

<!-- ## Om mjöldagg: https://docplayer.se/209487210-Mjoldagg-gulnande-blad-och-for-tidigt-bladfall-visar-sig-betydligt-senare-blldratagheter-saknas.html -->

<!-- Dashboard: https://quarto.org/docs/dashboards/data-presentation.html -->




## Några intressanta sorter

<!-- "Similarly, we find it necessary to suggest exceptional potential of combining mid-late flowering cultivars whose flowering period overlaps with that of the majority of other cultivars. Some earlier investigations point to high in vitro pollen germination in some of these cultivars − ‘Van’, ‘Compact Stella’ (CEROVIĆ et al., 2003), and in self-compatible ‘Sunburst’ and ‘Lapins’ (RADIČEVIĆ et al., 2008).  On the other hand, cultivars classified as those with extreme flowering period cannot be recommended as suitable pollenisers among these groups. ‘insufficient overlap in some seasons’ can be suitable in some seasons and localities, though the risk of insufficient overlap in full flowering remains. This can particularly be emphasized when relatively low temperatures occurring over the period of flowering onset in sweet cherry markedly postpone flowering onset in late flowering cultivars." -->


Lapins

Sen sort som mognar i slutet av juli eller början av augusti.

Garden Focused: "Only really suitable for growing in warmer parts of the UK because blossom first appears on average in the second to third week of April (pollination group 2 to 3)."

POLLINATION PARTNERS FOR LAPINS CHERRY
Lapins is self-fertile and and does not need a suitable pollination partner to produce fruit. Lapins is in pollination group 2 to 3. The following varieties produces blossom at roughly the same time (mid to late April) and will be pollinated by Lapins. They are easily obtainable in the UK:

Penny, pollination group 3 to 4, eating variety
Summer Sun, pollination group 3 to 4, eating variety
Van, pollination group 3, eating variety

HOW LARGE WILL LAPINS GROW
On Colt rootstock Lapins will grow to about 4m / 13ft tall when it has reached maturity after about 7 years. With an annual prune it can easily be kept to 2.4m / 8ft high for a manageable tree in most gardens. On Gisela 5 rootstock it will grow to approximately 2.4m / 8ft.

<!-- RHS recommends: When choosing a variety, it’s worth looking out for any with an RHS Award of Garden Merit (AGM). These are recommended by RHS fruit experts, as they performed well in trials – see our list of AGM fruit and veg. -->


Van

"Excellent pollinator"

Stella

If you only want to grow one cherry tree, choose Stella - self-fertile, easy to grow, and a good pollinator.

Morello is a traditional late-season acid or sour-cherry. It's a good choice if you need a trained tree for a north-facing situation. Flowers over a long period. The blossom of Morello cherry is particularly long-lasting and compatible, making it an excellent pollinator of most other cherries (sweet or sour).

Gardenfocused:
https://www.gardenfocused.co.uk/fruitarticles/cherry/varieties.php
Se beskrivningar i "cherries_gardenfocused_uk_varieties_description.csv"
Alla utom dessa anges som self-sterile:
"MORELLO","Self-fertile",
"SKEENA","Self-fertile",
"STELLA","Self-fertile"
"SUMMER SUN","Self-fertile"
"SUNBURST","Self-fertile",
"SWEETHEART","Self-fertile",
"SYLVIA","Self-fertile",
"LAPINS"
Alla utom dessa anges som Use: Eating
"MORELLO", "Use: Cooking"


<!-- Market intermediaries indicated a willingness to pay producers more per pound for fruit greater than 2.5 cm in diameter, firmness above 300 g/mm, and SSC above 18 °Brix -->


<!-- ## notes on naming -->

<!-- Note 'Stor svart bigarrå' not same as Knopfels schwarze? -->
<!-- Wexthuset skiljer dessa -->
<!-- Blomsterlandet säljer Prunus avium STOR SVART BIGARRÅ ('Grosse Schwarze Knorpelkirsche') https://www.wexthuset.com/fakta-och-rad/skotselrad-om-vaxter-i-kruka-och-tradgard/beskrivningar-odling-skotsel-bar-och-frukter/korsbar-odling-sorter -->
<!-- ## Note: Süßkirsche Büttner`s Rote Knorpelkirsche Alte Sorte mit Tradition, auch "Altenburger Melonenkirsche" genannt. -->


<!-- ## Note: -->
<!-- ## kauffs_kirsche  # samma som 'Knauff's Schwarze'? (den enda som hittas av google när man söker på Knauff)? ändrade till var knauffs_schwarze i den tidigare egna listan -->

# Grundstammar {#sec-grundstam}

Körbär ympas vanligen på en trädstam från en annan art (oftast genom _okulering_). Typen av grundstam påverkar bland annat:

- Trädets storlek
- Härdighet
- När trädet börjar bära frukt
- Hur gammalt trädet kan bli

## Olika grundstammar för körsbär

Ett icke-ympat körsbärsträd bli kring 6 m högt beroende på sort.

För en grundstm kan anges till vilken % av standardträdets höjd (det som ympas på rotstocken) det blir.

<!-- It is important to remember though that a cherry tree on Colt rootstock, pruned once a year, can easily be restricted to 3m / 10ft high. -->

**Colt**

- En hybrid från _Prunus avium_ och _Prunus pseudocerasus_
- Medelstarkväxande.
- Sluthöjden 3.5-4.5 m efter 8 år (60-70% av standard). Kan hållas till 3 m med beskärning.
- God bördighet.
- Passar sämre för sorter med riklig produktion och leder då till små, defomerade bär. Man kan då avlägsa en del av blomknopparna för att minska problemet.
<!-- - Colt is resistant to phytophthora root rot, bacterial canker, and stem-pitting, although is susceptive to crown gall.  -->
- Colts vigör påverkas inte av virus, medan Gisela 5 har en något mindre vigör om det är virusdrabbat.
- Ger frukt inom 1-2 år.
- Klarar något sämre jord.
- Kräver stöd de första åren.
- Kan skadas vid hård vinter.
- Zon 1-3.


<!-- Ger relativt stora träd, 70-80% av fröstam. -->

**Gisela 5**

- En hybrid mellan _Prunus cerasus_ (surkörsbär) and _Prunus canascens_.
- Ger mindre träd än colt.
- Höjden blir ca 3 m efter 5 år. Sluthöjden varierar beroende på körsbärssort, 2.5-3  m (40-50% av standard).
- Ger frukt efter 1-2 år.
- God härdighet (ymplingen avmognar tidigt).
- Ger tidigare blomning med några dagar, vilket kan öka risken för frosstkadade knoppar/blommor.
- Lägre träd (ökar risken för frosstkada).
- Tidigarelägger blomningen med några dagar och ökar därmed risken för froststkador.
- Zon 1-4(5).

<!-- 35% av av Prunus avium, blir 3,5-4,5 m  -->

**Prunus avium**

- Starkväxande
- Högre träd (kan vara svårplockad pga höjd), 20-30 m
- Kronans diameter ca 10 m. Upprätt, något pyramidal form (beror på ymplingen sort?)
- God förankring i jorden
- Något senare fruktsättning
- Zon 1-5
- Används ej för sötkörsbär (som ju är av arten _Prunus avium_).

**Prunus cerasus**

- Ger mindre något mer svagväxande träd.
- Både söt- och surkörsbär (_Prunus cerasus_)?

**Prunum mahaleb**

- Används ej för sötkörsbär (?)
- Zon 1-3
- För torra, sandiga jordar

<!-- Prunus padus -->
<!-- Prunus spinosa -->

<!-- Prunus ’Colt’ = rätt stora träd, ca 70-80% storlek av Prunus avium, klarar zon I-III. -->

<!-- Prunus ’Gisela 5’ = blir mindre träd, ca 35% storlek av Prunus avium, ungefär 3,5-4,5 m höga, klarar zon I-V (VI) -->

<!-- Om du vill läsa mer om grundstammar för körsbär så rekommenderar jag varmt blogginlägget Grundstammar del 4 – körsbär och boken Skogsträdgården: odla ätbart överallt av Philipp Weiss & Annevi Sjöberg 2018:424-426 -->

<!-- Skogsträdgårdsbloggen tabell:  -->
<!-- https://skogsträdgården.stjärnsund.nu/grundstammar-del-4-korsbar/ -->
